---
title: "R demo"
author: "en wat meer"
format: 
  html:
    toc: true 
---

# Intro van

## R en quarto markdown

### en nog een beetje meer.

We beginne met een stukje tekst alsof we in een simpele MS-Word omgeving zitten.

De `#, ##, ###` voor Intro hierboven, is een voorbeeld van een markdown syntax voor een titel H1, H2, H3, Hoofd-, sub-, en Sub-subkop. Daarnaaste hebben we **vetgedrukt**, *italic* en [onderstreept]{.underline}, ~~doorgestreept~~ en [rood]{style="color: blue;"} en `meer`.

Je kan die markup met de hand doen of in de visual editor. Maar complexe struseren als een tabel:

::: {.callout-warning title="Mijn Eigen Titel"}
Een belangrijke waarschuwing
:::

of en tabel

| Kolom 1 | Kolom 2 | Kolom 3 |
|---------|---------|---------|
| rij 1   | a       | A       |
| rij 2   | b       | B       |
| rij 3   | c       | C       |

[Biology at the tap](https://www.facebook.com/botleiden/?locale=nl_NL)

Maar dat is niet waarvoor we R en Rstudio gebruiken.

## R en Rstudio

Het programma R bevat alle statistische, computationele (logische) en wiskundige functions waarvan we vandaag maar een heel klein deel zullen zien. 

Rstudio is een UI (User Interface) om makkelijker met R te kunnen werken zoals we gaan zien. R studio maakt het mogelijk om tekst zoals hierboven te combineren met stukken (chunk) code voor ebrekingen zoals hieronder:

```{r}
1+1             # zet cursor achter fromule en druk op crtl-enter (WIN)of option-enter voor (MAC)
2*3             # berekn alles in een keer met driekhoekje racht bover in chuck. 
2/4
log(10)
exp(log(10))
sin(0.5*pi)
```

 
We kunne r dus gebruiken als een luxe rekenmachine zoals de voorbeelden aangeven zolang we binnen de grensen van de chuck zitten

::: {.callout-warning title="Hoofdletter gevoelig"}
De functie Sin of Exp bestaan niet in R en resulteert in een foutmelding, als deze demo nu laat zien. 
:::

Je kan met 1 getale werken maar ook met meerder en met variabele. Bekijk de code hieronder en voorspel wat er gebeurt.

```{r}
a = 1
b = 2

a + b
```


Maar we kunnen ook meerdere getallen in een variabel stoppen in wat we een data vector noemen. Voorspel weer wat de uitkomst van de berekeningen zijn. 

```{r}
X <- c(1, 3, 5, 7, 9, 11, 13, 15)  # merk op dat spacies het beter leesbaar maken. 
Y<-c(0,2,4,6,8,10,12,14)

X + Y                              # vector somatie
10 * Y                             # Scalaire vermenigvuldiging.
X[3]
sum(Y)
prod(X)
log10(Y)

cbind(X,Y)

Mijn_First_Data <- data.frame("Eerste kolom" = X, "Tweede kolom" = Y)
Mijn_First_Data[2,1]
```


Nu wat meer statistiek voorstel wat de functie doet

```{r}
mean(Y)
sd(Y)

summary(Mijn_First_Data)

plot(X, Y)
plot(Y ~ X)
abline(-1, 1)
```


Een voldige ANOVA analyse

```{r}
data("chickwts")

summary(chickwts)
plot(chickwts$weight ~chickwts$feed)
Model <- lm(chickwts$weight ~chickwts$feed)
car::qqPlot(residuals(Model))
car::residualPlot(Model)
car::influenceIndexPlot(Model)
summary.aov(Model)
```

of more fabcy plot:

```{r}
library(ggplot2)
ggplot(data = chickwts, aes(feed, weight)) + 
  geom_boxplot() + 
  geom_point(alpha = 0.4, colour = "blue", size  = 3) +
  labs(x = "Voeding", y =  "Gewicht in gram")
```


```{r}
#| eval: false
#| include: false
library(plotly)

# Maak een interactieve boxplot van het gewicht per voertype
interactieve_plot <- plot_ly(
  data = chickwts, 
  x = ~feed, 
  y = ~weight, 
  type = "box", 
  color = ~feed
) %>%
  layout(
    title = "Kuikengewicht per voersupplement (chickwts)",
    xaxis = list(title = "Type voer"),
    yaxis = list(title = "Gewicht na 6 weken (in gram)")
  )

# Toon de plot
interactieve_plot
```



