# Maiszaden practicum

## Introductie

Dit is de eerste portfolio-opdracht, gekoppeld aan een specifieke cursus. We beginnen bij de statistiek: de berekeningen voeren jullie uit in R, zowel "met de hand" gecodeerd als met de ingebouwde R-functies. Zo doorgronden jullie niet alleen wat er onder de motorkap gebeurt, maar leren jullie ook hoe je dezelfde analyse efficiënt uitvoert met de functies die R al biedt.

Na het practicum volgt het theoretische deel. Daarin onderzoeken we hoe wiskunde en statistiek binnen de biologie worden gebruikt, waarom dat zo is, en waarom dat ertoe doet.

In dit theoretisch deel laten we expliciet zien dat de wiskunde achter de gebruikte statistische toets ook opduikt in heel andere contexten: biodiversiteit, onzekerheid, machine learning en AI; één wiskundige vorm, telkens opnieuw geïnterpreteerd. Daarmee willen we duidelijk maken dat uiteenlopende biologische concepten kunnen samenvallen in dezelfde onderliggende wiskunde.

Dat geldt ook binnen de statistiek zelf die op de wiskunde is gebaseerd: verschillende methoden en toetsen die jullie als losse recepten leren, rusten vaak op één en dezelfde onderliggende redenering. Wat verandert is de context, niet de wiskunde. Het is ook jullie taak deze zelf te ontdekken, met behulp van ons natuurlijk.

## Opdracht van vandaag:

We gaan testen of de overerving van heterozygote genen volgens de wetten van Mendel verloopt. Concreet: Komt de theoretisch verwachte verdeling van de kleuren van zaden overeen met de waargenomen verdeling in jullie waarnemen? We gaan dus een `theoretische` verdeling vergelijken met een waargenomen of `empirische` verdeling van een steekproef; **statistiek brengt hier theorie en waarnemingen bij elkaar.**

Volgens de Mendeliaanse genetica verwachten we, als beide ouders heterozygoot zijn voor één gen dat de kleur bepaalt, een 3:1 verhouding van zaden met de dominante eigenschap ten opzichte van de regressieve eigenschap. Beschouw bijvoorbeeld heterozygote ouders voor het gen $R$ dat de rode kleur veroorzaakt:

**Tabel 3.1: Kruising van twee heterozygote ouders.**

|     |                $R$                |                 $r$                  |
|:------------:|:--------------------------:|:----------------------------:|
| $R$ | $RR$ ([rood]{style="color:red;"}) |  $Rr$ ([rood]{style="color:red;"})   |
| $r$ | $rR$ ([rood]{style="color:red;"}) | $rr$ ([geel]{style="color:#e6cd10;"}) |

Als beide ouders daadwerkelijk $Rr$ zijn, dan verwachten we in de nakomelingen een verhouding van rood : geel = 3:1; dus drie rode voor elke gele dus een **proportie van (3/4, 1/4)**; de vier mogelijk genetische combinaties worden 2 fenotypen (rood en geel).

::: aside
**Opmerking**: De verhouding is een veelvouden van 1/4; er vier mogelijke combinaties zijn van R en r($2^2$).
:::

Een statistische toets vertrekt vanuit de aanname dat er geen verschil is tussen de theoretische en waargenomen verdeling (de Null-hypothese) en onderzoekt vervolgens of het `aannemelijk` is om deze aanname te **verwerpen**. Voor de $\chi^2$-kwadraattoets (spreek uit als chi-kwadraat) betekent dit dat we de waargenomen verdeling vergelijken met de verdeling die we zouden verwachten bij een 3:1-verhouding.

::: aside
(Nullify, to Null, betekend verwerpen)
:::

Je kunt deze verwachte frequenties eenvoudig berekenen door het totale aantal getelde zaden te vermenigvuldigen met de verwachte proportie van (3/4, 1/4); dus voor honderd zaden verwachten we 75 rood en 25 geel.

## Het concept van de statistische toets: Toeval of Systematische Afwijking?

Laten we als voorbeeld de *sex ratio* (geslachtsverhouding) van een soort onderzoeken. Stel, we verwachten een ratio van 1:1 (**proportie (1/2,1/2)**), evenveel mannetjes als vrouwtjes.

Als we een steekproef nemen van 80 individuen, verwachten we 40 vrouwtjes en 40 mannetjes. In de praktijk zien we echter zelden precies deze verhouding.

Dit komt door toeval bij het willekeurig trekken van de steekproef: er bestaat altijd een kans dat er iets meer of iets minder mannetjes worden geselecteerd uit een populatie met evenveel mannetjes als vrouwtjes, bijvoorbeeld 42 mannetjes en 38 vrouwtjes.

Dit roept vanuit de statistiek een belangrijke vraag op:

**Wanneer is de afwijking van de 1:1 ratio zó groot, dat de hypothese van een 1:1 verhouding, niet meer houdbaar is en deze verworpen moet worden?**

- **A. Komt de afwijking puur door toeval bij het nemen van de steekproef?**
  1.  De hypothese van de 1:1 verhouding is `aannemelijk`.
  2.  We verwerpen de nulhypothese niet we hebben geen effect aangetoond.
- **B. Of is de afwijking systematisch, en kan het verschil niet meer verklaard worden door toeval alleen?**
  1.  De hypothese van de 1:1 verhouding is `onaannemelijk`.
  2.  We verwerpen de nulhypothese we hebben een effect aangetoond.

Dit is precies de vraag waarmee de statistiek zich bezighoudt. Het is daarbij belangrijk om te beseffen dat we niet bewijzen dat de verdeling gelijk of ongelijk is. In plaats daarvan onderzoeken we of de metingen de nulhypothese ondersteunen of juist minder aannemelijk maken.

Met andere woorden: statistiek levert geen absoluut bewijs, maar een maat voor hoe goed de waargenomen data passen bij een hypothese. Later komen we hierop terug wanneer we de p-waarde bespreken en uitleggen hoe deze helpt bij het beoordelen van de aannemelijkheid van de nulhypothese.

## De Chi-kwadraat Toets ($\chi^2$)

Om te bepalen of een afwijking op toeval berust, gebruiken we de $\chi^2$-kwadraat toets. De toetsingsgrootheid ($\chi^2$) berekenen we met de volgende formule:

$$\chi^2 = \sum_{i=1}^{N} \frac{(O_i - E_i)^2}{E_i}$$

Hierbij staan de letters voor:

- $O =$ Waargenomen waarde (*Observed*)
- $E =$ Verwachte waarde (*Expected*)

Voor ons sex ratio voorbeeld ziet de vergelijking er als volgt uit:

$$X^2 = \frac{(O_m - E_m)^2}{E_m} + \frac{(O_v - E_v)^2}{E_v}$$

::: {#exr-chi2_uitleg}
Leg uit dat deze formule het verschil meet tussen de verdeling van de verwachte waarden (E) en de geobserveerde waarden (O) en welke waarde $\chi^2$ aanneemt als de hypothese exact overeenkomt met de meeting. Leg uit waarom deze waarde logisch is in deze context.
:::

> jouw antwoord:

::: {#exr-chi2_null}
Beargumenteer en onderbouw wat er met de $\chi^2$-waarde gebeurt naarmate de Null-hypothese steeds onaannemelijker wordt.
:::

> jouw antwoord:

::: {#exr-chi2_steekproefgrootte}
Wat gebeurt er met $\chi^2$ als we een veel grotere steekproef nemen maar de verhoudingen (proporties) gelijk houden (bijv. 1000 in plaats van 80)?
:::

> jouw antwoord:

Deze laatste vraag is een mooi voorbeeld van hoe een eenvoudig wiskunde stap je automatisch het correcte inzicht geeft.

## Voorbeeld in R: Sex ratio berekenen

Onze nulhypothese ($H_0$) is dat de sex ratio 1:1 is. We nemen een steekproef en meten: **45 mannetjes** en **35 vrouwtjes**. Volgens de theorie hadden we 40 mannetjes en 40 vrouwtjes verwacht.

We kunnen $\chi^2$ eerst met de hand invullen en berekenen in R:

$$X^2 = \frac{(45-40)^2}{40} + \frac{(35-40)^2}{40} = 1.25$$

Dit voeren we als volgt uit in R:

::: aside
We gebruiken R hier als een rekenmachine. Nu is de code gegeven maar later moet je die zelf gaan invoeren.
:::

```{r}
# Berekening met de hand in R
Chi <- (45-40)^2/40 + (35-40)^2/40
print(Chi)
```

R beschikt over een ingebouwde functie om de $\chi^2$-kwadraattoets direct uit te voeren: chisq.test(). Deze gebruik je voor deze data als volgt:

`chisq.test(c(45, 35), p = c(1/2, 1/2))`

::: {#exr-chi2_code}
Vertaal deze code naar de context van het experiment en leg in je eigen woorden uit wat elk onderdeel van de code betekent.
:::

> jouw antwoord

```{r}
chisq.test(c(45, 35), p = c(1/2, 1/2))
```

## De p-waarde

Als je bovenstaande code uitvoert, vind je naast de $\chi^2$-squared waarde (1.25) en ook een p-value (0.2636).

De p-waarde moeten we als volgt lezen:

::: {.callout-important title="Belangrijk"}
De p-waarde is de kans om data te vinden die minstens zo sterk afwijkt van wat je verwachtte als de afwijking die je hebt gevonden, onder de aanname dat de nulhypothese klopt. $p = P(\text{afwijking} \ge  \text{waargenomen afwijking} \mid H_0)$.
:::

Anders geïnterpreteerd geeft de p-waarde aan hoe verrast je bent dat je deze data hebt gevonden.

De Nulhypothese ($H_0$) stelt in dit geval dat er géén verschil is aangetoond tussen de waargenomen verdeling en de theoretisch verwachte verdeling van (1/2, 1/2).

De algemene statistische stelregel is:

- Als $p < 0.05$, verwerpen we de nulhypothese: de waargenomen afwijking is dan te groot om door toeval alleen te worden verklaard; *de kans dat we deze data waarnemen als de nulhypothese correct is is klein*.
- Als $p \ge 0.05$, is er onvoldoende grond om de nulhypothese te verwerpen; *toeval blijft dan een aannemelijke verklaring voor de waargenomen afwijking*.

In ons voorbeeld is de p-waarde 0.263, dit is groter dan 0.05; is er onvoldoende grond om $H_0$ te verwerpen: *we kunnen de 1:1 verhouding niet uitsluiten*. Het waargenomen verschil (gekwantificeerd in $\chi^2$) is hoogstwaarschijnlijk het gevolg van toeval en dus niet systematisch.

::: {#exr-chi2_steekproef}
Wat gebeurt er met de $\chi ^{2}$-waarde en de p-waarde als onze steekproefomvang groter wordt (bijvoorbeeld van 350 naar 450)? Leid dit eerst theoretisch af, voer daarna de berekening uit in R en interpreteer ten slotte het resultaat.
:::

> jouw antwoord.

```{r}

```

We zien hiermee dat we in de wetenschap altijd uitspraken doen onder `onzekerheid`. We hebben zelden absolute zekerheid op basis van een bewijs of een specifieke waarneming. Wetenschappelijke conclusies zijn daarom altijd gebaseerd op de mate waarin de gegevens een hypothese ondersteunen.

Dit maakt wetenschappelijke uitspraken voor een niet-wetenschappelijk publiek soms moeilijk te plaatsen. Wanneer wetenschappers het met elkaar oneens zijn, weerspiegelt dat vaak de onzekerheid die nog in de gegevens of theorie aanwezig is. Naarmate er meer wetenschappelijke consensus ontstaat, neemt deze onzekerheid af. Helemaal verdwijnen doet zij echter nooit.

## $\chi^2$ test op de maïszaden data

Bereken, gebruik makend van de informatie in deze portfolio en je eigen mais data, de p-waarden van je $\chi^2$ -test en trek je conclusie aangedaan je hypothese van de verwachte 3:1 verhouding.

```{r}
# gebruik de code van de sex ratio als template.

```

::: column-margin
**Opmerking:** Hoe de code in te voeren:

- Doe niet copy/paste maar type de code met de hand.
- Let op hoofdletter of kleinen letters zijn verschillende voor R.
  - `Chisq.test()` zal niet werken `chisq.test()` weer wel
:::

Let op: Neem deze bevindingen en berekeningen netjes op in je labjournaal!

Als laatste actie kunnen jullie de gevonden $\chi^2$ waarden en p-waarden invoeren in dit formulier. Het resultaat daarvan zullen we gebruiken in het volgende theoretische deel.

In het theoretische deel van het portfolio gaan we dieper in op het concept van een kansverdeling met name die van $\chi^2$, en in het bijzonder de daarmee verbonden onzekerheid van je uiteindelijke uitspraak. Vervolgens leggen we een verband tussen het concept onzekerheid, biodiversiteit, en Evo-Devo.
