{{< include ./_extensions/r-wasm/live/_knitr.qmd >}}

# pH-berekeningen: logaritmen en exponenten

Dit portfolio-onderdeel is gekoppeld aan het vak *Chemie van het leven*, waarbij je veel met pH-waarden werkt. Hierbij heb je ongetwijfeld al gerekend met de logaritme, maar dat is niet de eerste keer dat je deze functie bent tegengekomen in de studie. In de vorige portfolio-opdracht kwam deze naar voren bij het bespreken van entropie. Dit is geen toeval: de logaritme is een belangrijke functie, die toepassingen heeft in meerdere contexten. In deze opdracht zullen we verder kennis maken met eigenschappen van de logaritme en zullen we interessante toepassingen verkennen.

Net als bij de vorige portfolio-opdracht, volgt een theoretisch deel.

## Waarom werken we eigenlijk met een logaritmische maat?

De concentratie van $\ce{H^+}$ in waterige oplossingen varieert van ongeveer 1 mol/L (sterk zuur) tot $10^{-14}$ mol/L (sterk basisch). Dit is een enorm bereik van veertien ordes van grootte. Op een lineaire schaal zouden kleine verschillen volledig wegvallen tegen de uitschieters, terwijl we weten dat het verschil tussen bijvoorbeeld pH 6 en pH 8 biologisch erg relevant is.


De logaritme lost dit op door een vermenigvuldigingsverhouding om te zetten in een optelbaar verschil: $$\log(a \cdot b) = \log a + \log b.$$ 

We hebben eerder gezien dat dit een gunstige eigenschap is! Eerder ging het om het optellen van entropie; nu gaat het om het schalen van data met een groot bereik.

De definitie van de pH is dankzij deze eigenschap als volgt:

$$\text{pH} = -\log_{10}[\text{H}^+]$$

::: aside
Vergelijk dit met de $\chi^2$-toets: ook daar schalen we een verschil (O − E) naar een begrensd interval, waardoor we waarden kunnen vergelijken, onafhankelijk van de grootte van de absolute aantallen.
:::

**Vraag 1:** Als de H⁺-concentratie met een factor 10 daalt, wat gebeurt er dan met de pH? En als de concentratie halveert (bijvoorbeeld door verdunning)? Reken beide gevallen uit en leg intuïtief uit waarom een verschil van "1 pH-eenheid" een heel andere betekenis heeft dan een verschil van "1 eenheid concentratie" (mol/Liter).

> Jouw antwoord

### De exponentiële functie

We komen de exponentiële functie tegen als we naar vermenigvuldingsprocessen kijken. Als we het grondgetal $a$ noemen, en we willen weten wat er gebeurt als we dit $x$ keer met zichzelf vermenigvuldigen, kunnen we dit als volgt noteren: $$f(x) = a^x.$$ Zo kunnen we bijvoorbeeld de derde macht van 10 noteren:

```{r}
10^3
```

### De logaritme

Een logaritme doet precies het omgekeerde: deze vertelt je hoeveel keer je een bepaald getal moet vermenigvuldigen om bij een ander getal uit te komen.

```{r}
log(1000,10)
```

Met dit voorbeeld kunnen we zien dat de genoemde functies elkaars inverse zijn. Als je eerst de exponent van een getal neemt en daarna de logaritme, kom je terug bij het getal waarmee je begon. Hetzelfde geldt voor wanneer je eerst de logaritme neemt en dan de exponent. Voor alle grondgetallen $a$ en machten $x$ geldt dus:

$$a^{\log_a(x)} = x \quad \text{en} \quad \log_a(a^x)=x $$

### Regenregels van machten en logaritmen

Machten en logaritmen zijn praktisch, omdat ze verschijnselen kwantitatief beschrijven die snel toe- of afnemen, of over een enorme schaal variëren. Een macht is namelijk een compacte manier om een herhaaldelijke vermenigvuldiging te noteren.

- $10^1$ is één stap omhoog in een schaal
- $10^2$ is twee stappen omhoog
- $10^3$ is drie stappen omhoog in een schaal
- $\vdots$

Hierbij staat elke stap dus voor een factor 10. Als je een logaritme bepaalt, bereken je hoeveel stappen je omhoog bent gegaan. We kunnen de notatie $\log_{10}(1000)$ dus lezen als: "Hoeveel stappen moet ik vanaf 10 omhoog om bij 1000 te komen?". Hierdoor weten we dat $\log_{10}(1000) = 3.$

We kunnen ook een ander grondgetal (en dus een andere vermenigvuldigingsfactor) gebruiken dan 10. In onderstaande rekenregels gebruiken we de algemene notatie $a$ en $b$ als grondgetallen, en $p$ en $q$ als machten.

::: note
Rekenregels voor machten

Vermenigvuldiging wordt optelling

:   $a^p \cdot a^q = a^{p+q}$

:   $\frac{a^p}{a^q} = a^{p-q}$

Machtsverheffen wordt vermenigvuldigen

:   $(a^p)^q = a^{pq}$

:   $a^{-p} = \frac{1}{a^p}$

:   $a^{\frac{p}{q}} = \sqrt[q]{10^p}$

De nulde macht is altijd 1

:   $a^0 = 1$
:::

Hieruit volgen direct de rekenregels voor de logaritme.

Rekenregels voor logaritmen

Vermenigvuldiging wordt optelling

:   $\log_a(xy) = \log_a(x) + \log_a(y)$

:   $\log_a\left(\frac{x}{y}\right) = \log_a(x) - \log_a(y)$

Machtsverheffen wordt vermenigvuldigen

:   $\log_a(x^y) = y\cdot \log_a(x)$

De logaritme van 1 is altijd 0

:   $\log_a(1)=0$




## pH berekeningen

De zuurgraad van een oplossing wordt bepaald door de concentratie protonen ($[\text{H}^+]$). Deze kan sterk verschillen tussen oplossingen. Het is niet handig om met extreem grote of kleine concentraties te werken. In de praktijk wordt deze concetratie daarom op een logaritmische schaal geplaatst.

De pH van een oplossing wordt als volgt gedefinieerd: $$\text{pH} = -\log_{10}[\text{H}^+]$$ Hiermee wordt een enorm concentratiebereik teruggebracht tot een schaal van ongeveer 0 tot 14.

Om uit de pH de concentratie te bepalen, gebruiken we de exponentiële functie: $$[\text{H}^+] = 10^{-\text{pH}}$$

### Voorbeeld: pH metingen

Stel dat een oplossing pH 3 heeft. Dan geldt: $$[\text{H}^+] = 10^{-3} = 0.001 ~\text{mol/L}.$$ Als de pH daalt naar 2, volgt: $$[\text{H}^+] = 10^{-2} = 0.01 ~\text{mol/L}.$$ De concentratie wordt dus 10× groter, omdat exponentiële en logaritmische functies elkaars inverse zijn.

## Quizvragen

Test je begrip door de volgende vragen te beantwoorden.

```{r, echo = FALSE}
# Verander hier niks aan!
htmltools::tags$iframe(src = "https://mai-nguyen0310.shinyapps.io/shiny_log/",
                       width = "100%", height = "400", frameborder = "0")
```

## Practicumopdracht

### Oplossingen maken

Bij het eerste practicum van *Chemie van het leven* ga je twee oplossingen maken, die we A en B noemen. Hierbij moet oplossing A een 150 mL 0.20 M Na-acetaatoplossing zijn. Voor de voorbereidende opdracht in Labbuddy heb je bepaald hoeveel natriumacetaat je moest afwegen (of als je dit nog niet gedaan hebt, kun je de komende berekeningen overnemen in Labbuddy). In deze opdracht oefen je op een laagdrempelige manier met de logica achter coderen. Je kunt de berekeningen die je hierbij uitvoert ook gebruiken bij het schrijven van je labjournaal.


```{webr}
vol_gewenst <- 150
conc_gewenst <- 0.20
MW <- 136.08
```

Bereken de benodigde massa.

```{webr}
massa_nodig <- ______ # vul de berekening in
massa_nodig
```



::: {.callout-tip collapse="true"}
## Oplossing

```r
massa_nodig <- (vol_gewenst / 1000 * conc_gewenst) * MW
massa_nodig
```
:::



In de praktijk is het lastig om een massa zo precies af te wegen. De massa die je afweegt zit er waarschijnlijk wel bij in de buurt, maar is het niet helemaal. In het vervolg van deze opgave gaan we ervanuit dat het afwegen niet perfect heeft plaatsgevonden, en we nemen aan dat de afgewogen massa afkomstig is uit een normaalverdeling met als gemiddelde de echte massa en een kleine standaarddeviatie.

```{webr}
massa_gewogen <- rnorm(1, mean = massa_nodig, sd = 0.05)
massa_gewogen
```

**Vraag 2:** Denk terug aan de vorige portfolio-opdracht over verdelingen. Bedenk waarom bovenstaande benadering van de afgewogen massa redelijk is.

> Jouw antwoord

Hoe kun je het volume demiwater schalen om alsnog de juiste concentratie te verkrijgen?

```{webr}
# vul aan hoe je vol_aangepast berekent
vol_aangepast <- ______
round(vol_aangepast, 2)
```


::: {.callout-tip collapse="true"}
## Oplossing

```r
vol_aangepast <- vol_gewenst * (massa_gewogen / massa_nodig)
round(vol_aangepast, 2)
```
:::

Bovenstaande berekening kun je in de Methode-sectie van je labjournaal plaatsen.

### pKz bepalen met één punt

Vervolgens ga je de pKz van oplossingen A en B berekend, met behulp van de algemene formule:

$$\text{pH} = \text{pKz} + \log_{10}\left(\frac{[\text{Z}^-]}{[\text{HZ}]}\right),$$

waarbij het zuur wordt aangeduid met $\text{HZ}$ en de geconjugeerde base met $\text{Z}^-$.

Stel je voor dat de pH van oplossing A gelijk is aan 7. Neem verder aan dat de concentratie van het zuur 0.2 is.

```{webr}
pH_A <- 7
Z_A <- 0.2
```

De concentratie van de geconjugeerde base kan dan worden bepaald via

$$[HZ]=[\ce{OH^-}]=10^{-(14-pH)}.$$
Deze algemene formule kunnen we als volgt coderen:
```{webr}
HZ_A <- 10^(-(14 - pH_A))
```

Codeer nu zelf de algemene uitdrukking die je gebruikt om de pKz van oplossing A te bepalen.

```{webr}
pKz_A <- # vul hier aan!
pKz_A
```

::: {.callout-tip collapse="true"}
## Oplossing
```r
pKz_A <- pH_A - log(Z_A / HZ_A, 10)
pKz_A
```
:::

### pKz bepalen met een lijn

Je hebt de pKz nu berekend uit één meting. Maar bekijk de formule eens goed:

$$\text{pH} = \text{pKz} + \log_{10}\left(\frac{[\text{Z}^-]}{[\text{HZ}]}\right)$$

**Vraag 3:** Als je $x = \log_{10}([\text{Z}^-]/[\text{HZ}])$ noemt, welke bekende vorm ($y = ax + b$) herken je dan in deze formule? Wat stellen $a$, $b$ en $y$ hier voor? Welke waarden verwacht je dat deze aannemen? 

> Jouw antwoord

**Vraag 4:** Leg in eigen woorden uit waarom dit verband inzichtelijk is. Koppel de formule aan het doel en de methode van het practicum: wat verander je? Wat meet je? En wat voor inzichten geeft het  verband?

> Jouw antwoord

Stel dat je op verschillende momenten tijdens het toevoegen van HCl de pH had genoteerd. Je kunt dan het verband tussen $x$ en $y$ plotten. Dit kan er bijvoorbeeld zo uitzien:

```{webr}
ratio <- c(4, 2, 1, 0.5, 0.25)          # [Z-]/[HZ] op vijf momenten
pH_gemeten <- c(5.4, 5.1, 4.7, 4.5, 4.1)   # fictieve metingen

x <- log10(ratio)

plot(x, pH_gemeten, xlab = "log10([Z-]/[HZ])", ylab = "pH")
```

We hebben dit verband benaderd met de functie $y=ax + b$ voor onbekende waarden van $a$ en $b$. De functie lm() bepaalt de meest waarschijnlijke waarden voor deze parameters. Hierover leer je meer in een latere portfolio-opdracht.

```{webr}
model <- lm(pH_gemeten ~ x)

plot(x, pH_gemeten, xlab = "log10([Z-]/[HZ])", ylab = "pH")
abline(model)
```

**Vraag 5:** Waarom geeft het schatten van de pKz uit een lijn door meerdere punten waarschijnlijk een betrouwbaardere waarde dan het berekenen van de pKz uit slechts één meting?

::: aside
Denk aan het statistiekportfolio! Wat was bij de vorige opdracht de meerwaarde van een grotere steekproefgrootte?
:::

**Vraag 6:** Je hebt nu nog een nuttige eigenschap van de logaritme gezien. Beschrijf deze eigenschap in eigen woorden, en leg uit hoe we deze kunnen toepassen in practica.

<!-- Zoals in de introductie van dit portfolio beschreven, zullen onderdelen uit dit portfolio gekoppeld worden aan practicumopdrachten. Voor dit portfolio-onderdeel hoef je nog niet zelf een hoofdstuk toe te voegen aan het portfoliobestand, zoals dat later wel zal moeten. Met deze app oefen je op een laagdrempelige manier met de logica achter coderen. Je kunt de berekeningen die je hierbij uitvoert ook gebruiken bij het schrijven van je labjournaal. -->

<!-- # ```{r, echo = FALSE} -->
<!-- # # Verander hier niks aan! -->
<!-- # htmltools::tags$iframe(src = "https://mai-nguyen0310.shinyapps.io/log_practicum_vragen/", -->
<!-- #                        width = "100%", height = "300", frameborder = "0") -->
<!-- # ``` -->

